臺灣臺北地方法院刑事裁定　　　　　　　 96年度聲判字第4號
聲　請　人　丙○○　85歲民.
代　理　人　黃小舫律師
　　　　　　李文禎律師
被　　　告　甲○○
　　　　　　乙○○
上列聲請人因被告偽造文書等案件，不服臺灣高等法院檢察署檢
察長於中華民國95年12月14日，95年度上聲議字第5462號駁回聲
請再議之處分（原不起訴處分案號：臺灣臺北地方法院檢察署94
年度偵續二字第10號），聲請交付審判，本院裁定如下：
    主  文
聲請駁回。
    理  由
一、按告訴人不服上級法院檢察署檢察長或檢察總長認再議為無
    理由而駁回之處分者，得於接受處分書後10日內委任律師提
    出理由狀，向該管第一審法院聲請交付審判。法院認為交付
    審判之聲請不合法或無理由者，應駁回之；又法院為前項裁
    定前得為必要之調查，刑事訴訟法第258條之1、第258條之3
    第2項前段、第3項，分別定有明文。次按向法院聲請交付審
    判，雖係對於「檢察官不起訴或緩起訴裁量權」制衡之一種
    外部監督機制，然法院就檢察官所為不起訴或緩起訴處分是
    否正確加以審查，以防止檢察機關濫權，依此立法精神，同
    法第258條之3第3項規定，法院審查聲請交付審判案件時「
    得為必要之調查」，其調查證據之範圍，自應以偵查中曾顯
    現之證據為限；而同法第260條對於不起訴處分已確定或緩
    起訴處分期滿未經撤銷者，不得再行起訴之規定，其立法理
    由說明所謂不起訴處分已確定者，包括「聲請法院交付審判
    復經駁回者」之情形在內，是前述「得為必要之調查」，其
    調查證據範圍，更應以偵查中曾顯現之證據為限，不得就聲
    請人新提出之證據再為調查，亦不得蒐集偵查卷以外之證據
    。否則，將與刑事訴訟法第260 條之再行起訴規定混淆不清
    ，亦將使法院兼任檢察官之責，而有回復「糾問制度」之虞
    ；況案件一經法院裁定交付審判，即如同檢察官提起公訴般
    ，使案件進入審判程序，則法院裁定交付審判之前提，必須
    偵查卷內所存證據已達刑事訴訟法第251條第1項所謂「足認
    被告有犯罪嫌疑」程度，亦即案件已經跨越起訴門檻，檢察
    官未行起訴情形下而言。縱法院事後審查交付審判案件，對
    於檢察官所認定事實或有不同判斷，但如該案件仍須另行蒐
    證始能判斷應否交付審判者，因交付審判審查制度並無如同
    再議救濟制度得為發回原檢察官續行偵查之設計，法院仍應
    依同法第258條之3第 2項前段規定，以聲請無理由裁定駁回
    。
二、本件聲請人即告訴人丙○○以被告甲○○、乙○○涉犯偽造
    文書等罪嫌，向臺灣臺北地方法院檢察署提出告訴，經該署
    檢察官偵查後於民國95年10月23日以95年度偵續二字第10號
    為不起訴處分。聲請人於95年11月20日對被告聲請再議，經
    臺灣高等法院檢察署檢察長認聲請人之再議聲請為無理由，
    於95年12月14日以95年度上聲議字第5462號處分書駁回再議
    ，聲請人於95年12月26日收受上開處分書，於96年1月4日向
    本院聲請交付審判，合先敘明。
三、聲請人原告訴意旨略以：
    聲請人與被告乙○○為兄弟，於民國六、七十年間合夥經營
    建築不動產及亞麻子買賣等事業，事後拆夥析產，雙方協議
    登記於被告乙○○之妻即被告甲○○名下座落於臺北縣板橋
    市○○段共11筆土地，包括板橋市○○段第422地號土地在
    內，分歸聲請人所有；而登記於聲請人之妻蕭足名下知臺北
    市○○區○○段第594地號等4筆土地，則分歸被告乙○○所
    有。聲請人當場交付北投區○○段4 筆土地過戶所需文件予
    被告乙○○保管，被告乙○○亦同時交付板橋市○○段11筆
    土地所有權狀及其他過戶所需文件予聲請人，以便日後辦理
    過戶手續。其二人明知上開座落於板橋之11筆土地之權狀正
    本由聲請人保管中，竟於89年9 月26日（原不起訴處分書誤
    載為30日）委託不知情之代書黎秀美向臺北縣政府板橋地政
    事務所謊報第422 號土地所有權狀遺失，申請補發所有權狀
    ，旋即持以行使，共同基於不法所有之意圖，於89年11月 1
    日贈與被告乙○○，並於同年13日辦妥移轉登記。因認被告
    二人設有偽造文書與侵占罪嫌。
四、臺灣臺北地方法院檢察署檢察官偵查結果略以：
  (一)聲請人與被告乙○○合夥結束後，雙方析產協議究竟如何分
    配，自78年間即展開民事訴訟即聲請人對被告2 人起訴，請
    求就前開座落於臺北縣板橋市○○段第422 地號等之11筆土
    地移轉所有權登記予聲請人之民事事件，業經本院以89重訴
    2018判決駁回聲請人之訴。嗣經聲請人提起上訴後，臺灣高
    等法院仍以90重上字182號駁回上訴。聲請人再提上訴，經
    最高法院以92台上字1546廢棄原判決發回臺灣高等法院。惟
    高等法院仍以93重上更(二)153號駁回上訴及追加之訴。聲請
    人再度提起上訴後，最高法院以94台上字2095駁回上訴確定
    ，是無相關事證足據以認定前開第422地號土地係聲請人所
    有。
  (二)聲請人先於94年11月9 日偵查時陳稱：析產協議時，有一位
    表弟在場，但這位表弟名字已忘記；嗣於95年6 月23日則改
    稱：析產時現場只有我們兄弟2 人，沒有別人，其女兒蔡淑
    真也有在現場聽到，事後其有向一位表弟講這件事，人前後
    指訴內容並非一致，是其等拆夥後析產時現場是否有人證可
    資證明析產協議內容實有疑義。縱聲請人持有該土地所有權
    狀，然持有土地所有權狀之原因出於多端，實難單憑聲請人
    片面陳述而為認定；況被告乙○○主張當時聲請人不在國內
    ，其妻甲○○曾向聲請人之妻蕭足詢問前開土地權狀在何處
    ，惟蕭足表示找不到權狀，伊等始辦理權狀遺失手續，雙方
    均無事證而各執一說。復查無其他積極之證據佐證，不得單
    憑聲請人之指訴據以認定。
五、臺灣高等法院檢察署檢察長處分意旨略以：
    系爭臺北縣板橋市○○段第422 地號土地所有權之爭議，聲
    請人自78年間即對被告2 人提起上開土地所有權移轉登記予
    聲請人之民事訴訟，嗣經最高法院以94台上字2095號判決駁
    回聲請人之上訴而告確定，原檢察官依上開判決認無相關事
    證足以認定前開第422 地號土地係聲請人所有，難認有何違
    誤。
六、聲請交付審判意旨：
  (一)被告等明知系爭土地之所有權狀正本置於聲請人處，卻仍向
    地政機關謊報遺失，申請補發，被告應構成使公務員登載不
    實之罪責。原偵查結果以兩造民事訴訟確定判決認定系爭土
    地非屬聲請人所有，即為被告等未偽造文書之有利判定，顯
    值商榷。
  (二)被告乙○○曾於78年間兩造就包括系爭土地在內之板橋市○○段11筆土地之民事訴訟出庭陳述：系爭土地並未繳稅，所
    有權狀均放聲請人處（參93偵續字41卷）。足證被告知悉系
    爭土地之所有權狀正本置於聲請人處。
  (三)兩造其後於89年10月間，又就同批土地發生爭訟，聲請人委
    任之訴訟代理人曾於89年12月6 日當庭提示該11筆土地所有
    權狀正本予被告審視，被告亦不否認上開所有權狀正本之真
    正，並稱：因合夥關係集中保管（參93偵續字41證物十）。
    足證被告確知悉系爭土地所有權狀保管於聲請人手中。
  (四)被告所辯其曾向聲請人之妻蕭足詢問權狀事，蕭足向其表示
    找不到一節，聲請人已予否認，被告亦未舉證加以證明，且
    被告於本案涉訟中均未提及此事，卻在蕭足91年10月間過世
    後，才提出上開主張，故意利用死無對證方式脫罪。此外，
    被告甲○○於92年4月8日警詢中、93年6月23日、94年9月22
    日、95年6月2日偵查訊問中亦均供承土地權狀都在聲請人保
    管中等語。另被告之子蔡易民於93年10月12日偵查訊問中亦
    對檢察官所詢: 為何11張權狀由聲請人持有時證述: 因為聲
    請人是老大等語。足認被告二人確實明知系爭土地所有權狀
    正本迄由聲請人保管中。
七、按犯罪事實應依證據認定之，無證據不得推定其犯罪事實，
    刑事訴訟法第154條第2項定有明文。而事實之認定，應憑證
    據，如未能發現相當證據，或證據不足以證明，自不能以推
    測或擬制之方法，為裁判基礎（最高法院40年台上字第86號
    判例參照）。聲請人之指訴是以使被告受刑事不利之訴追為
    目的，故不得僅憑聲請人之指訴遽令被告入罪，最高法院30
    年上字第816 號判例及52年臺上字第1300號判例意旨參照。
    又認定犯罪事實，所憑之證據，雖不以直接證據為限，間接
    證據亦包括在內，然無論直接或間接證據，其為訴訟上之證
    明，須於通常一般之人均不致於有所懷疑，而得確信其為真
    實之程度者，始得據之為有罪之認定，倘其證明尚未達到此
    一程度，而有合理性懷疑之存在時，即無從為有罪之認定，
    亦有最高法院76年台上字第4986號判例可資參照。
八、經查：
  (一)被告甲○○於89年9 月26日以遺失為由向臺北縣板橋地政事
    務所申請補發系爭所有權狀，並經該所於同年月27日核准補
    發一節，業據被告二人於偵查中供承在案，並有臺北縣板橋
    地政事務所93年2月17日北縣板地登字第0930001604 號函暨
    所附之公告、申請書等文件在卷可稽（參偵續字第41號卷第
    91- 99頁）。而系爭不動產之產權歸屬問題，聲請人曾於78
    年間訴請被告為所有權移轉登記，惟聲請人於該案中獲敗訴
    判決確定，此亦有上述之各審民事判決在卷可稽（參偵續字
    第41號卷第121-126、222-237頁、偵字第13637號卷第88-92
    、偵續二字第10號卷第000-0-000、294-295頁）。是原處分
    意旨以尚無相關事證足據以認定前開第422 地號土地係聲請
    人所有尚非無據。又原處分書以聲請人於偵查中有關其與被
    告乙○○析產事宜，前後所述不一。且被告乙○○主張當時
    聲請人不在國內，其妻甲○○曾向聲請人之妻蕭足詢問前開
    土地權狀在何處，惟蕭足表示找不到權狀，伊等始辦理權狀
    遺失手續，雙方均無事證而各執一說。復查無其他積極之證
    據佐證，認尚不得單憑聲請人之指訴據以認定，於法亦無違
    誤。
  (二)至於聲請人雖另提出之上開書證為證，但查:
  (1)被告甲○○以遺失由為申請補發之時間為89年9 月26日已如
    前述，是聲請人嗣雖在89年12月6 日兩造民事訴訟中當庭提
    示該11筆土地所有權狀正本予被告審視，雖被告亦不否認上
    開所有權狀正本之真正，亦屬事後之事情，難認被告於89年
    9月26日申請時明知該權狀尚在聲請人持有中並未遺失之事
    實。
  (2)又本件聲請人係其配偶蕭足過世後，始於91年12月18日具狀
    向臺灣臺北地方法院檢察署提出告訴，此有告訴狀及收狀章
    戳在卷可稽（參偵字第13637號卷第4頁）。而被告二人則於
    92年4月8日經警方通知到大安分局製作筆錄。被告二人當天
    即已提出被告甲○○曾打電話向聲請人之配偶蕭足詢問過。
    且被告二人之供詞相一致，亦有警詢筆錄可查（參偵字第13
    637 號卷第8-11頁）。是難認被告是故意利用蕭足已死之事
    實，而故意以上詞辯解。
  (3)於93年6 月23日偵查中檢察官訊問時被告甲○○亦供稱: 78
    年要領補償費的時候去問蕭足的，她說找不到等語（參偵續
    字第41號卷第156 頁）。被告甲○○所持說法與其警詢時仍
    相同。
  (4)於94年9月22日檢察官訊問時，曾詢問被告甲○○: 「告的
    土地422地號為何所有權狀由告訴人保管? 」，被告甲○○
    答稱: 「因為告訴人是大哥，所（有）權狀由其保管。...
    」（參偵續二字第10號卷第137 頁），檢察官並未明確指出
    其所詢問之由告訴人保管之時間，是尚難以被告之上開說詞
    ，即認定被告承認在其申報遺失當時明知該權狀仍在聲請人
    之持有當中。又被告甲○○雖於95年6月2日偵查訊問時，檢
    察官詢問被告甲○○: 「遺失當時為何要電話予丙○○? 」
    ，被告甲○○因而回答: 「當時我們大家有合股，權狀是交
    予他保管。」等語（參偵續字二第10號卷第274 頁）。因此
    ，被告甲○○所述之保管之事實，應是指在其打電話詢問權
    狀何在之前之事實甚明。解釋被告甲○○之供詞，應斟酌檢
    察官之問題，以及被告之全部供詞始能窺其全貌，自不能截
    取被告甲○○之部分供詞作為認定被告甲○○於申報遺失時
    明知權狀未遺失之事實。是聲請此部分所援引之證據，難資
    為被告二人不利認定之依據。
  (5)被告之子蔡易民於93年10月12日偵查訊問中亦對檢察官所詢
    : 為何11張權狀由聲請人持有時曾回答: 因為聲請人是老大
    等語（參偵續字第41號卷第248 頁），但由上開問答亦不妨
    看出，檢察官當時之詢問並未點出具體時間，是證人蔡易民
    之回答亦無法特定其所述之持有時間係在被告甲○○申請遺
    失補發當時，是亦無法據此即已認定被告甲○○等二人明知
    該系爭權狀未遺失之事實。
  (三)綜合上述，原臺灣高等法院檢察署檢察長駁回再議聲請之處
    分所依據之事實及理由，核與卷內現存事證相符，並無違誤
    。聲請意旨指摘原處分不當，求予審判，非有理由，應予駁
    回。
九、依刑事訴訟法第258條之3第2項前段，裁定如主文。
中　　華　　民　　國　　96　　年　　3 　　月　　8 　　日
                  刑事第四庭  審判長法  官  劉慧芬
                                    法  官  郭惠玲
                                    法  官  李桂英
本裁定不得抗告。
                                    書記官  黃鈴容
中　　華　　民　　國　　96　　年　　3 　　月　　8 　　日
